【裁判字號】    97,訴,3
【裁判日期】    970630
【裁判案由】    第三人異議之訴
【裁判全文】
臺灣澎湖地方法院民事判決                 97年度訴字第3號
原      告
即反訴被告  郭秀枝
            即龍美企業行(統一編號第00000000號)
              龍美土木包工業 (統一編號第00000000號)
訴訟代理人  林永發律師
反訴被告    陳清實
            即龍美企業行(統一編號第00000000號)
訴訟代理人  林永發律師
被      告
即反訴原告  乙○○
            甲○○
前二人共同
法定代理人  丙○○
前二人共同
訴訟代理人  許文贊律師
上列當事人間請求第三人異議之訴及反訴事件，本院於民國97年
6月17日言詞辯論終結，判決如下：
    主  文
本院九十六年度執字第二七七八號假執行強制執行事件，就附表
三台挖土機之強制執行程序應予撤銷。
訴訟費用由被告負擔。
反訴原告之反訴駁回。
反訴訴訟費用由反訴原告負擔。
    事  實
甲、本訴部分
壹、原告方面：
    一、聲明：
        求為判決鈞院96年度執字第2778號假執行強制執行事件
        查封原告所有附表所示三台挖土機 (怪手)之強制執行
        程序應予撤銷。
    二、陳述：
    (一)鈞院96年度執字第2778號假執行強制執行事件，債務人
        係陳清實即龍美企業行 (統一編號第00000000號)，債
        權人即被告提出93年度國稅局舊財產目錄內載「平台船
        一龍美8號; 拖船一龍美10號」係龍美企業行所有，指
        由鈞院於97年1月2日查封該龍美8號平台船一台、龍美
        10 號拖船一台 (此二船舶嗣已啟封並塗銷查封登記，
        原告已減縮此部分之請求)及挖土機 (怪手)三台在案。
        惟陳清實業於94年8月2日向澎湖縣政府申請營利事業歇
        業登記獲准，並由郭秀枝於同年8月11日申請營利事業
        登記，經該縣政府准予設立登記，核發營利事業登記證
         (統一編號第00000000號)。因此，自94年8月11日以後
        ，龍美企業行其經營主體負責人係原告郭秀枝，亦即郭
        秀枝即龍美企業行，其所有財產包括平台船、拖船等生
        財設備，均已移交、歸屬龍美企業行即郭秀枝所有。
    (二)原告除經營龍美企業行外，亦獨資經營龍美土木包工業
        ，均為負責人。上開查封之三台挖土機皆屬龍美土木包
        工業郭秀枝所有，此觀諸龍美土木包工業96年度財產目
        錄登載有挖土機二台可稽，另一台中古挖土機雖未登載
        於目錄中，但與該二台登載有案之挖土機屬「母子對」
        之工作機組，同屬原告所有。爰依強制執行法第15條：
        「第三人就執行標的物有足以排除強制執行之權利者，
        得於強制執行程序終結前向執行法院對債權人提起異議
        之訴」規定，提出本件異議之訴。
    三、證據：
        提出澎湖縣政府94年8月3日府建商字第0940970757號函
        影本1件、澎湖縣政府94年8月11日府建商字第0940970
        792號函影本1件、澎湖縣政府所發龍美企業行營利事業
        登記證 (統一編號00000000號)影本1件、交通部高雄港
        務局96 年1月11日所發龍美8號中華民國船舶國籍證書
         影本1件、交通部高雄港務局96年1月12日所發龍美10
        號中華民國船舶國籍證書影本1件、澎湖縣政府所發龍
        美土木包工業營利事業登記證 (統一編號00000000號)
        影本1件、龍美土木包工業96年度財產目錄影本1件、龍
        美企業行94年度財產目錄影本1件為證。
貳、被告方面：
    一、聲明：求為判決駁回原告之訴。
    二、陳述：援用反訴之事實及理由。
    三、證據：援用反訴提出之證據。
參、本院依原告之聲請向交通部高雄港務局函調龍美8號、龍美
    10號之買賣契約等資料，並依職權調取本院96年度執字第
    2778號假執行卷宗。
乙、反訴部分
壹、反訴原告方面：
    一、聲明：
    (一)先位聲明：
        １、確認反訴被告陳清實與反訴被告郭秀枝間，以及反
            訴被告郭秀枝與龍美企業行間就船名龍美6號(LONG
            MEI NO.6)船舶號數003冊00219總噸位91.41之鋼質
            油駁船一艘、龍美10號 (LONG MEI NO.10)船舶號
            數014363總噸位36.02之鋼質拖船一艘、龍美8號
            (LONG MEI NO.8)船舶號數014354總噸位327之鋼質
            工作平台船一艘暨上開平台船上之三台怪手 (即
            KOBELCO YUTONI-SK07；KOMATSU PC400；怪手)之
            買賣、委任權利移轉關係不存在。
        ２、確認船名龍美6號 (LONG MEI NO.6)船舶號數003
            冊00219總噸位91.41之鋼質油駁船一艘、龍美10
            號 (LONG MEI NO.10)船舶號數014363總噸位36.02
            之鋼質拖船一艘、龍美8號 (LONG MEI NO.8)船舶
            號數014354總噸位327之鋼質工作平台船一艘暨上
            開平台船上之三台怪手 (即KOBELCO YUTONI-SK07
            ；KOMATSU PC400；怪手)之所有人為反訴被告陳清
            實。
        ３、反訴被告郭秀枝應將船名龍美6號(LONG MEI NO.
            6)船舶號數003冊00219總噸位91.41之鋼質油駁船
            一艘、龍美10號 (LONG MEI NO.10)船舶號數0143
            63總噸位36.02之鋼質拖船一艘、龍美8號(LONG
            MEI NO.8)船舶號數014354總噸位327之鋼質工作平
            台船一艘暨上開平台船上之三台怪手 (即KOBELCO
            YUTONI-SK07；KOMATSU PC400；怪手)交付返還與
            反訴被告陳清實；反訴被告郭秀枝並應將船名龍美
            6號 (LONG MEI NO.6)船舶號數003冊00219總噸位
            91.41之鋼質油駁船一艘、龍美10號 (LONG MEI NO.
            10)船舶號數014363總噸位36.02之鋼質拖船一艘、
            龍美8號 (LONG MEI NO.8)船舶號數014354總噸位
            327之鋼質工作平台船一艘之所有權移轉登記與反
            訴被告陳清實名下。
    (二)備位聲明：
        １、撤銷反訴被告陳清實與反訴被告郭秀枝間，以及反
            訴被告郭秀枝與龍美企業行間就船名龍美6號(LONG
            MEI NO.6)船舶號數003冊00219總噸位91.41之鋼質
            油駁船一艘、龍美10號 (LONG MEI NO.10)船舶號
            數014363總噸位36.02之鋼質拖船一艘、龍美8號
            (LONG MEI NO.8)船舶號數014354總噸位327之鋼質
            工作平台船一艘暨上開平台船上之三台怪手 (即
            KOBELCO YUTONI-SK07；KOMATSU PC400；怪手)所
            為買賣契約、委任權利移轉、動產物權讓與 (交付
            )及船舶所有權移轉登記之行為。
        ２、反訴被告郭秀枝應將船名龍美6號(LONG MEI NO.
            6)船舶號數003冊00219總噸位91.41之鋼質油駁船
            一艘、龍美10號 (LONG MEI NO.10)船舶號數0143
            63總噸位36.02之鋼質拖船一艘、龍美8號(LONG
            MEI NO.8)船舶號數014354總噸位327之鋼質工作平
            台船一艘暨上開平台船上之三台怪手 (即KOBELCO
            YUTONI-SK07；KOMATSU PC400；怪手)交付返還與
            反訴被告陳清實；反訴被告郭秀枝並應將船名龍美
            6號 (LONG MEI NO.6)船舶號數003冊00219總噸位
            91.41之鋼質油駁船一艘、龍美10號 (LONG MEI NO.
            10)船舶號數014363總噸位36.02之鋼質拖船一艘、
            龍美8號 (LONG MEI NO.8)船舶號數014354總噸位
            327之鋼質工作平台船一艘之所有權移轉登記與反
            訴被告陳清實名下。
    二、陳述：
    (一)程序事項：
        １、民事訴訟法第259條於民國89年修正時，為擴大反
            訴制度解決紛爭之功能，規定本訴被告得對原告及
            就訴訟標的必須合一確定之人提起反訴。依前揭先
            位聲明或備位聲明，該等訴訟標的對於反訴被告郭
            秀枝、陳清實間，均屬必須合一確定。反訴被告郭
            秀枝所引最高法院69年度台抗字第366號有關「反
            訴之當事人須與本訴之當事人相同」之意旨，係民
            事訴訟法修正前之見解，自無拘束新法之效力。
        ２、本件反訴之標的，包括：確認委任權利移轉關係不
            存在、確認買賣關係不存在、確認系爭動產所有人
            、請求代位回復系爭動產之交付返還及系爭船舶之
            登記、撤銷詐害債權之訴等，均與本訴之標的即第
            三人異議之訴 (程序上之異議權)或其攻擊防禦方
            法之間有牽連關係。
        ３、反訴被告陳清實除對反訴原告負有損害賠償債務
            173萬元外，尚對訴外人張天爵夫婦負擔145萬餘元
            之損害賠償債務，另對訴外人蔡良莊、蔡許美玉夫
            婦負擔共約746萬餘元之損害賠償債務。陳清實之
            上開債務即達1064萬餘元，然其與前配偶即反訴被
            告郭秀枝間於上開二侵權行為事件發生 (94年2月
            13日至94年4月27日)後，隨即於95年3月及6月間利
            用脫產方式以逃避債務，致使上開債務均無法獲得
            清償，茲為確保債權之終局實現，自有必要將龍美
            6 號油駁船一併列為反訴之標的物。
        ４、按訴之撤回與聲明之縮減之區別，應以其當事人或
            訴訟標的有無減少為斷，亦即其當事人或訴訟標的
            有減少者，為訴之一部撤回，否則，為縮減應受判
            決事項之聲明。本訴原告聲明改正如前述，其當事
            人及訴訟標的即第三人異議之訴 (程序上之異議權
            )均無減少，核屬聲明之縮減，而非訴之撤回。縱
            屬訴之一部撤回，但依民事訴訟法第263條第1項規
            定，反訴不因本訴撤回而失效力，是本訴原告縮減
            訴之聲明，仍無礙於反訴之合法存在。
    (二)先位之訴：
        １、反訴被告郭秀枝所提台灣土地銀行之匯出匯款申請
            書，僅能證明郭秀枝為匯款人，該匯款之金錢，依
            法定財產制之規定，應屬陳清實夫妻共有。且該匯
            出之款項，無法證明係購買龍美8號或龍美10號，
            抑或龍美6號船舶。因此，該等申請書尚無法證明
            系爭船舶之出資人為郭秀枝一人，更無法證明其對
            系爭船舶有何所有權。
        ２、反訴被告陳清實與郭秀枝間，及郭秀枝與龍美企業
            行間，就龍美6號、龍美8號及龍美10號船舶之買賣
            、移轉登記，雖均附有買賣契約書，但反訴被告並
            無法提出各次移轉登記之原因關係，即買賣契約有
            關價金交付之細節事實，並舉證以實其說。至龍美
            企業行之歇業、設立登記，僅屬形式上為脫產之更
            名伎倆而已，仍無法證明反訴被告間就系爭動產確
            有買賣關係存在。
        ３、反訴被告郭秀枝雖提出「龍美土木包工業96年度財
            產目錄」，證明系爭怪手三台屬其所有，然該財產
            目錄所載挖土機二台，並未載明挖土機之規格、品
            牌等足資識別之資料，且查封之怪手數量為三台，
            足見反訴被告之舉證尚有未足。且縱認該三台怪手
            係屬郭秀枝所有，然依反訴被告所敘龍美企業行之
            歇業、設立登記情形，該怪手三台亦原屬反訴被告
            陳清實所有，迨94年8月3日始讓與反訴被告郭秀枝
            取得。
        ４、反訴被告陳清實欲脫免前述1064萬餘元之債務，乃
            與其妻郭秀枝通謀，辦理龍美企業行之歇業登記、
            設立登記，並向高雄港務局申請系爭船舶之移轉登
            記，二人復於96年3月7日辦理離婚登記，以遂逃避
            債務之目的。足見反訴被告陳清實與郭秀枝間，及
            郭秀枝與龍美企業行間，就系爭動產之買賣，確屬
            通謀而為虛偽買賣之意思表示，依民法第87條第1
            項規定，該等買賣債權行為無效，且系爭船舶之所
            有權移轉登記及動產物權讓與、交付等行為，亦屬
            自始、當然、確定無效。反訴原告自可依侵權行為
            之法則，亦可行使代位權，本於所有物返還請求權
            、不當得利請求權及民法第113條等規定，訴請如
            訴之聲明。
     (三)備位之訴：
         １、縱認反訴被告間就系爭動產確有債權關係存在，
             惟債務人所有之財產，應為一切債務之總擔保，
             故債務人明知其財產不足清償一切債務，而竟將
             財產出賣於人，及受益人於受益時亦知其情事者
             ，債權人即得依民法第244條第2項之規定，聲請
             法院撤銷，且其效力及於債權行為與物權行為，
             而依同條第4項規定，並得聲請命受益人或轉得人
             回復原狀。本件反訴被告陳清實將系爭動產無償
             讓與其妻即反訴被告郭秀枝，郭秀枝再無償讓與
             龍美企業行，致損害反訴原告對反訴被告陳清實
             之債權。即使反訴被告間就系爭動產為有償之買
             賣行為，然衡諸常理，反訴被告郭秀枝亦屬明知
             ，反訴原告自得依法訴請撤銷，並請求回復原狀
             。
         ２、債權人得依民法第244條規定行使撤銷權，以其債
             權於債務人為詐害行為時，業已存在者為限，若
             債務人為詐害行為時，其債權尚未發生，自不許
             其時尚非債權人之人，於嗣後取得債權時，溯及
             的行使撤銷權。本件反訴原告對反訴被告陳清實
             之侵權行為損害賠償債權之發生時點為事件發生
             當日即94年2月13日，此參諸民法第197條第1項規
             定：「因侵權行為所生之損害賠償請求權，自請
             求人知有損害及賠償義務人時起，二年間不行使
             而消滅。」亦可明知。反訴被告郭秀枝辯稱法院
             判決之日方屬債權成立之日，尚非可採。
         ３、反訴原告係於96年7月間，閱覽鈞院96年度訴第8
             號案卷時，方知悉反訴被告陳清實即龍美企業行
             93年度之財產目錄曾有「平台船-龍美8號」、「
             拖船-龍美10號」等財產，則迄反訴原告於97年1
             月24日提起本件之反訴，顯未逾撤銷權之除斥期
             間。
    三、證據：
        提出臺灣澎湖地方法院95年度附民字第13號刑事附帶民
        事訴訟判決影本1件、96年度訴字第8號民事判決影本1
        件、臺灣高等法院高雄分院95年度上字第125號民事判
        決影本1件、戶籍謄本1件、台灣澎湖地方法院96年6月
        25 日函影本1件、財政部台灣省南區國稅局澎湖分局96
        年7 月2日函影本1件、龍美企業行93年度財產目錄影本
        1件為證。
貳、反訴被告方面：
    一、聲明：
        求為判決駁回反訴原告之反訴。
    二、陳述：
    (一)按「反訴制度係為使被告對於原告之訴得與原告對被告
        之訴合併其程序，藉以節時省費，並防止裁判之抵觸而
        設，故反訴之當事人須與本訴之當事人相同，祇易其原
        被之地位而已，否則，即與反訴之要件不合」 (最高法
        院69年度台抗字第366號裁定參照)，本件反訴原告除對
        反訴被告郭秀枝提起反訴外，並對訴訟標的無必須合一
        確定之人即陳清實亦提出反訴，即不合前揭判例意旨，
        且其反訴之標的 (確認之訴及給付之訴)與本訴之標的
        (第三人異議之訴即撤銷之訴)及其防禦方法不相牽連，
        依照民事訴訟法第260條第1項規定，不得提起反訴。是
        反訴原告之反訴，顯然違背程式規定，應予駁回。
    (二)反訴被告於本訴部分，已減縮訴之聲明，僅請求撤銷放
        置在龍美8號工作平台船上三台挖土機之強制執行程序
        。反訴原告以反訴請求確認「龍美6號、8號及10號之買
        賣、委任權利移轉關係不存在」、確認「為反訴被告陳
        清實所有」及將該「三艘船舶所有權移轉登記與反訴被
        告陳清實名下」，暨備位聲明「撤銷該三艘船舶之買賣
        契約、委任權利移轉、動產物權讓與交付及船舶所有權
        移轉登記之行為」及「反訴被告郭秀枝應將該三艘船舶
        交付返還與反訴被告陳清實; 並應將該三艘船舶之所有
        權移轉登記與反訴被告陳清實名下」等請求，其中龍美
        6 號船舶，反訴原告自始即無查封，反訴被告起訴第三
        人異議之訴時即未列為訴訟標的，反訴原告就此部分一
        併提起反訴，自始即不合規定；另龍美8號、10號部分
        ，既非本訴之請求標的，依民事訴訟法第260條第1項：
        「反訴之標的與本訴之標的及其防禦方法不相牽連者不
        得提起」之規定，反訴原告之請求標的，既與本訴之標
        的及其防禦方法不相牽連，其反訴顯不合法，請予駁回
        。
    (三)反訴被告陳清實之龍美企業行 (統編00000000號)於94
        年8月1日將其所有龍美6號油駁船及龍美8號平台船、龍
        美10號拖船等以出售為由回復返還與反訴被告郭秀枝，
        並沿用龍美企業行，但主體負責人為郭秀枝，非陳清實
        ，該財產所有權歸反訴被告郭秀枝即龍美企業行所有。
        因此，龍美企業行負責人陳清實營利事業統一編號第
        00000000號於94年8月2日向澎湖縣政府申請營利事業歇
        業登記，該縣政府准予歇業登記; 反訴被告郭秀枝接交
        該等船舶後，即於同年8月11日向澎湖縣政府以龍美企
        業行負責人郭秀枝申請營利事業登記，經該縣政府准予
        設立登記並核發營利事業登記證 (統一編號第00000000
        號)。因此，自94年8月11日以後龍美企業行其經營主體
        負責人係郭秀枝，亦即郭秀枝即龍美企業行，其所有財
        產包括平台船、拖船等生財設備均屬龍美企業行即郭秀
        枝所有，其營利事業統一編號為00000000號，與龍美企
        業行即陳清實之營利事業統一編號為00000000號不同，
        證明雖同樣為龍美企業行名稱，但所有人迥異，不可同
        日而語。
    (四)當初出資購買船舶生財設備經營龍美企業行者，係反訴
        被告郭秀枝，借用委任陳清實名義經營龍美企業行，其
        所有權則屬郭秀枝所有。此有當時購買龍美8號、龍美
        10號等生財設備之證明即反訴被告郭秀枝於92年4月18
        日、7月17日、7月22日、8月27日共匯款六筆到日本國
        之台灣土地銀行匯款申請書六張可證。反訴被告郭秀枝
        為回復擁有該等船舶等生財設備之所有權登記及使用經
        營，雖以書面買賣契約向高雄港務局辦理船舶所有權移
        轉登記，惟事實上係回復事先委任借用陳清實龍美企業
        行名義所辦理之船舶登記名義為郭秀枝龍美企業行所有
        ，書面買賣契約係形式手續，回復委任人郭秀枝船舶等
        所有權則為實體結果，揆諸民法第87條第2項規定，該
        隱藏法律行為仍舊有效 (民法第541條第2項參照)。
    (五)另三台挖土機係龍美土木包工業郭秀枝所有，因作業上
        所需，於查封前即放置在平台船上，原本即非陳清實所
        有，反訴被告郭秀枝無需以訂立買賣契約來取得其所有
        權，因此，反訴原告請求確認三台挖土機之買賣委任關
        係不存在，即與法不合。
    (六)反訴被告於94年8月11日辦妥龍美企業行船舶登記，經
        營龍美企業行;96 年3月7日與夫婿陳清實因感情破裂而
        離婚，此屬兩碼事，與企業各自經營無關。陳清實回復
        船舶等所有權與反訴被告，係履行其民法第541條第2項
        之義務，與其債務是否脫產無關。
    (七)反訴原告之父張瑛傑係於94年2月15日在碼頭船底下發
        現落水意外死亡，當時龍美企業行陳清實是否應負損害
        賠償責任，尚在不定之天，迄同年8月11日郭秀枝取回
        龍美企業行所有財產時，陳清實之龍美企業行尚非張瑛
        傑意外死亡損害賠償事件之債務人。反訴原告訴請之損
        害賠償事件係於96年11月22日判決，於此之前，張瑛傑
        之父母訴請損害賠償事件係於96年4月18日判決確定，
        惟陳清實龍美企業行歇業登記則早在94年8月2日，當時
        並無判決認定之債務存在。因此，就反訴被告陳清實之
        龍美企業行言，其辦理回復船舶等所有權返還反訴被告
        郭秀枝時，既非反訴原告之債務人，即無「債務人為避
        免財產被強制執行而與他人通謀虛偽意思表示之餘地」
        ，亦無民法第244條所定債權人撤銷權行使對象之債務
        人要件存在。因此，反訴原告主張依據民法第87條第1
        項為先位聲明及依民法第244條為備位聲明，即因欠缺
        債務成立時之債務人要件，顯與該等法條規定之要件不
        符，其反訴之請求顯無理由。
    三、證據：
        提出台灣土地銀行匯出匯款申請書影本6張、台灣澎湖
        地方法院97年3月18日函影本2件為證。
參、本院依反訴原告之聲請向交通部高雄港務局函調龍美6號、
    龍美8號、龍美10號之所有權移轉登記資料，並向台灣高等
    法院高雄分院函印有關陳清實即龍美企業行之營利事業所得
    稅申報及核定資料。
    理    由
壹、本訴部分
一、原告主張：鈞院96年度執字第2778號假執行強制執行事件，
    所查封之附表挖土機 (怪手)三台，並非債務人陳清實即龍
    美企業行所有，而係原告即龍美土木包工業所有，依強制執
    行法第15條規定，原告就該執行標的物有足以排除強制執行
    之權利，請求撤銷該執行程序等語。被告則以：附表三台挖
    土機，原屬債務人陳清實所有，陳清實與原告間通謀而為讓
    與之行為，自始無效，或因詐害債權，應予撤銷，均應返還
    歸屬債務人陳清實所有等語，資為抗辯。
二、經查：
    (一)本院96年度執字第2778號假執行事件，債權人即被告就
        債務人陳清實即龍美企業行 (統一編號第00000000號)
        之財產聲請強制執行，於97年1月2日在澎湖縣馬公市山
        水漁港碼頭，查封龍美8號、龍美10號船舶 (嗣因啟封
        並塗銷查封登記，原告已減縮此部分之請求)及附表挖
        土機三台，該三台挖土機當時係停放在龍美8號工作平
        台船之甲板上，業據上開執行卷宗之查封筆錄記載明確
        。
    (二)債務人陳清實原經營之龍美企業行 (統一編號第000000
        00號)，業於94年8月2日向澎湖縣政府申請營利事業歇
        業登記，並由原告郭秀枝於同年8月11日申請營利事業
        設立登記，核發龍美企業行之營利事業登記證 (統一編
        號第00000000號)在案，此有澎湖縣政府94年8月3日府
        建商字第0940970757號函、94年8月11日府建商字第
        0940970792號函及澎湖縣政府營利事業登記證等影本附
        卷可稽。因此，自94年8月11日以後，龍美企業行之負
        責人係原告郭秀枝，而非陳清實。據此，該企業行之財
        產，亦應屬郭秀枝所有。
    (三)本件查封之挖土機三台，係屬動產，其所有權之歸屬，
        固難有登記之資料可供查考，而觀諸龍美企業行之財產
        目錄，無論93年度 (見上開執行卷內)或94年度 (見本
        院卷內)，其設備或生財器具中，均無挖土機之登載，
        足見該三台挖土機，應非屬龍美企業行之財產。是原告
        自94年8月11日起，雖為龍美企業行之負責人，亦難由
        此主張該三台挖土機屬其負責之龍美企業行所有。
    (四)惟原告除經營龍美企業行外，另亦獨資經營「龍美土木
        包工業」 (統一編號第00000000號)，此有澎湖縣政府
        營利事業登記證影本附卷足稽。而該「龍美土木包工業
        」96年財產目錄之設備或生財器具中，即列有挖土機二
        台，登載取得時間為85年間，亦有該財產目錄附於本院
        卷內可查，此與「龍美土木包工業」之營利事業登記證
        記載於85年4月13日核准設立，亦相符合。從而，原告
        主張上開查封之三台挖土機，係屬「龍美土木包工業」
        所有，其中一台中古之挖土機，雖未登載於目錄中，但
        與該二台登載有案之挖土機為「母子對」之工作機組，
        同屬「龍美土木包工業」所有，尚屬信而有徵。該企業
        既係原告郭秀枝獨資經營，其財產自屬原告所有。參諸
        上開三台挖土機於查封當時，所停放之龍美8號工作平
        台船，亦屬原告所有 (其理由於反訴部分敘述)，而原
        告經營之「龍美土木包工業」既自備有挖土機，衡情亦
        不可能捨此另向他人借用或租用，此外，亦無他人對此
        三台挖土機主張權利，是該三台挖土機，係屬原告所有
        ，應可認定。
三、按第三人就執行標的物有足以排除強制執行之權利者，得於
    強制執行程序終結前向執行法院對債權人提起異議之訴，強
    制執行法第15條定有明文。本件原告就附表所示挖土機三台
    既有所有權，其依上開法條規定，請求撤銷本院96年度執字
    第2778號假執行強制執行事件，就附表三台挖土機之執行程
    序，洵屬正當，應予准許。
四、本訴事證已臻明確，兩造其餘攻防之主張、陳述並所提之證
    據，經審酌後，核與判決結果不生影響，爰不一一論述，附
    此敘明。
貳、反訴部分
一、程序事項：
    (一)反訴被告郭秀枝主張反訴之當事人須與本訴之當事人相
        同，指反訴原告除對反訴被告郭秀枝提起反訴外，並對
        陳清實提起反訴，顯違背程式規定云云。惟依民事訴訟
        法第259條規定：「被告於言詞辯論終結前，得在本訴
        繫屬之法院，對於原告及就訴訟標的必須合一確定之人
        提起反訴。」本件反訴原告所提起之反訴，就其訴訟標
        的觀之，對於郭秀枝與陳清實二人，均必須合一確定。
        故反訴原告對陳清實提起反訴，尚符前開法律規定。
    (二)反訴被告郭秀枝主張其所有之龍美6號船舶未遭查封，
        並非第三人異議之訴之標的，反訴原告就此部分一併提
        起反訴，自始即不合規定。按反訴之標的與本訴之標的
        及其防禦方法不相牽連者，不得提起，民事訴訟法第
        260條第1項定有明文。而該條項所稱之「相牽連」者，
        係指反訴之標的與本訴之標的間，或反訴之標的與防禦
        方法間，兩者在法律上或事實上關係密切，審判資料有
        共通性或牽連性者而言。舉凡本訴標的法律關係或作為
        防禦方法所主張之法律關係，與反訴標的之法律關係同
        一，或當事人兩造所主張之權利，由同一法律關係發生
        ，或本訴標的之法律關係發生之原因，與反訴標的之法
        律關係發生之原因，其主要部分相同，均可認為兩者間
        有牽連關係 (最高法院91年度台抗字第440號裁定參照)
        。查本院前開執行事件，並未查封龍美6號船舶，郭秀
        枝提起第三人異議之訴時，亦無排除此部分執行之請求
        ，此為兩造所不爭執者。茲原告就龍美6號船舶既無所
        求，自非本訴之標的，被告於本訴中，即無就此有何防
        禦方法可言。而龍美6號船舶與第三人異議之訴所請求
        之龍美8號、龍美10號船舶，各有單獨之船籍資料，各
        自可為獨立之權利客體，於第三人異議之訴中，亦可獨
        立提起或撤回，法院亦可能為勝敗不同之裁判，均顯示
        各有其獨立性。則反訴原告提起反訴時，併列龍美6號
        船舶為標的，此部分與前述「相牽連」之情形不合，即
        與本訴之標的及其防禦方法不相牽連。是反訴原告此部
        分之請求，即非適法。
    (三)反訴被告郭秀枝主張其提起第三人異議之訴時，原請求
        撤銷對於龍美8號、龍美10號及附表挖土機之執行程序
        ，嗣因龍美8號、龍美10號部分已啟封，並塗銷查封登
        記，本訴乃減縮聲明僅請求撤銷附表挖土機之執行程序
        ，則反訴原告對於龍美8號、龍美10號部分所提之反訴
        ，即非適法云云。惟反訴不因本訴撤回而失效力，民事
        訴訟法第263條第1項後段定有明文。本件反訴起訴時，
        就龍美8號、龍美10號部分，既與本訴之防禦方法相牽
        連而合法成立，即已生訴訟拘束，有其獨立性，縱本訴
        撤回不存在，亦不生影響，是不因前開本訴聲明之減縮
        ，而影響反訴此部分之適法性。
二、先位之訴：
    (一)反訴原告主張：反訴被告陳清實與郭秀枝間，及郭秀枝
        與龍美企業行間，就龍美6號 (此部分於前揭程序事項
        已有論述，後不另敘)、龍美8號、龍美10號船舶及附表
        挖土機三台之買賣、委任契約，交付、移轉登記行為，
        係屬通謀而為虛偽之意思表示，依法該等行為均屬無效
        ，應予回復原狀，請求判決如先位之訴之各項聲明。反
        訴被告則否認有通謀虛偽意思表示之行為，並以前開行
        為均屬真正，資為抗辯。
    (二)當事人主張有利於己之事實者，就其事實有舉證之責任
        ，民事訴訟法第277條定有明文。又第三人主張表意人
        與相對人通謀而為虛偽意思表示者，該第三人應負舉證
        之責 (最高法院48年台上字第29號判例參照)。據此，
        反訴原告就其前開主張，即應負舉證責任。反訴原告雖
        舉出反訴被告陳清實申辦龍美企業行 (統一編號第0000
        0000號)之歇業登記，反訴被告郭秀枝申辦龍美企業行
        (統一編號第00000000號)之設立登記，並向交通部高雄
        港務局申請龍美8號、龍美10號船舶之買賣、移轉登記
        ，二人復於96年3月7日辦理離婚登記等情。惟其所舉證
        者，僅係龍美企業行歇業、設立之更替，龍美8號、龍
        美10號船舶買賣、登記之情形，及陳清實、郭秀枝夫妻
        離婚之情事，尚難憑此外觀之事實，即謂反訴被告間就
        該等船舶之買賣、委任等行為係出於通謀虛偽意思表示
        。是反訴原告之舉證，應認尚有未足。
    (三)至附表挖土機三台部分，原屬郭秀枝即「龍美土木包工
        業」所有，業於本訴部分論述明確。此部分財產，於反
        訴被告陳清實、郭秀枝間，並無任何買賣、贈與或其他
        移轉之法律行為，自無通謀虛偽意思表示之可言。
    (四)綜上所述，反訴原告先位之訴之請求，其中龍美6號船
        舶部分，不得提起反訴；龍美8號、龍美10號船舶部分
        ，舉證責任未足；附表挖土機三台部分，並無通謀虛偽
        意思表示之可言。其先位之訴，應予駁回。
三、備位之訴：
    (一)反訴原告主張：反訴被告陳清實與郭秀枝間，及郭秀枝
        與龍美企業行間，就龍美6號 (此部分於前揭程序事項
        已有論述，後不另敘)、龍美8號、龍美10號船舶及附表
        挖土機三台之買賣、委任契約，交付、移轉登記行為，
        縱認屬實，但不論無償或有償，均損害反訴原告對反訴
        被告陳清實之債權，自得依民法第244條規定訴請撤銷
        ，並予回復原狀，請求判決如備位之訴之各項聲明。反
        訴被告則以前開行為均屬真正，並無詐害反訴原告之債
        權等語，資為抗辯。
    (二)按民法第244條之行使撤銷權，必須債權人於債務人之
        行為有害及其債權時，始得為之。且該條所定之撤銷權
        ，係以保全債權人自己之債權為目的，其行使之範圍，
        原則上應以撤銷權人自己之債權額為準 (最高法院72年
        度台上字第1355號判決參照)。本件債權人即反訴原告
        乙○○、甲○○各對債務人即反訴被告陳清實有新台幣
        （以下同）869,529元之債權額，合計為1,739,058元，
        有本院96年11月22日之96年度訴字第8號民事判決附卷
        可稽。從而，反訴原告行使撤銷權，所欲保全之債權額
        ，即應以前揭1,739,058元為準；而其得否行使撤銷權
        ，應視債務人即反訴被告陳清實之行為是否有害及上開
        債權額為斷。又反訴原告主張對反訴被告就龍美8號、
        龍美10號船舶部分行使撤銷權，係以反訴被告間所為之
        法律行為有效成立為前提。反訴被告陳清實於95年6月
        30出售龍美8號、龍美10號船舶予反訴被告郭秀枝，並
        於95年7月21日申請移轉登記，有交通部高雄港務局97
        年4月3日高港監理字第0970005001號函送之買賣契約書
        、船舶所有權移轉登記申請書影本各2紙在卷足憑。依
        該買賣契約書之記載，龍美8號、龍美10號之售價分別
        為367萬元及592萬元，合計為959萬元。而債務人出賣
        其財產，非必生減少資力之結果，苟其出賣財產已獲得
        相當對價，一方面減少其財產，一方面取得其請求支付
        價金之權利，即難謂係詐害債權之行為 (最高法院75年
        度台上字第619號判決參照)。據此以觀，債務人即反訴
        被告陳清實出售龍美8號、龍美10號船舶，其售價達959
        萬元，高出債權人即反訴原告所欲保全之債權額1,739,
        058元甚多。因此，尚難認反訴被告陳清實之前開行為
        有害及反訴原告之債權。且是否有害及債權，以債務人
        行為時定之，故有害於債權之事實，須於行為時存在，
        苟於行為時有其他足以清償債務之財產，縱日後債務人
        財產減少，仍不構成詐害行為 (最高法院90年度台上字
        第2194號判決參照)。反訴被告陳清實於出售前開船舶
        時，既無害及反訴原告之債權，縱日後反訴被告陳清實
        之財產有所變動，仍不構成詐害行為。是反訴原告之行
        使撤銷權，即與法不合。
    (三)至附表挖土機三台部分，原屬郭秀枝即「龍美土木包工
        業」所有，業於本訴部分論述明確。此部分財產，於反
        訴被告陳清實、郭秀枝間，並無任何買賣、贈與或其他
        移轉之法律行為存在，自無反訴原告可得行使撤銷權之
        詐害行為。
    (四)綜上所述，反訴原告備位之訴之請求，其中龍美6號船
        舶部分，不得提起反訴；龍美8號、龍美10號船舶部分
        ，尚無害及反訴原告之債權；附表挖土機三台部分，並
        無可得行使撤銷權之詐害行為存在。其備位之訴，應予
        駁回。
四、反訴事證已臻明確，兩造其餘攻防之主張、陳述並所提之證
    據，經審酌後，核與判決結果不生影響，爰不一一論述，附
    此敘明。
參、結論
    本件原告之訴為有理由，反訴原告之反訴為無理由，爰依民
    事訴訟法第78條、第85第1項前段，判決如主文。
中    華    民    國    97    年    6     月    30    日
                        民事庭  法  官  洪曉能
以上正本證明與原本無異。
如不服本判決，應於判決送達之翌日起20日內提出上訴狀於本院
（須附繕本）。
中    華    民    國    97    年    7     月     1    日
                                書記官  呂黎明
 附表
┌──┬──────┬──┬──┬──────────┐
│編號│ 品      名 │單位│數量│備                考│
├──┼──────┼──┼──┼──────────┤
│ 1  │挖土機(怪手)│ 台 │ 1  │KOBELCO YUTANI-SKO7 │
├──┼──────┼──┼──┼──────────┤
│ 2  │挖土機(怪手)│ 台 │ 1  │KOMATSU PC400       │
├──┼──────┼──┼──┼──────────┤
│ 3  │挖土機(怪手)│ 台 │ 1  │小台                │
└──┴──────┴──┴──┴──────────┘


司法院資訊處製作；財團法人民間司法改革基金會備份。
